臺灣高等法院臺中分院刑事判決　　　　　　民國九十一年度上易字第一二０七號
　　上　訴　人　臺灣臺中地方法院檢察署檢察官
　　被　　　告　己○○
右上訴人因被告詐欺案件，不服臺灣臺中地方法院中華民國九十一年五月三日第一審
判決（民國九十一年度易字第一九０號，起訴案號：臺灣臺中地方法院檢察署民國九
十年度偵字第一三二二號），提起上訴，本院判決如左：
    主  文
上訴駁回。
　　理  由
一、公訴意旨略以：被告己○○與丁○○、丙○○、乙○○及戊○○○等人均係水準
    企業有限公司（下稱水準公司）之股東，己○○並任負責人，水準公司所經營之
    水準賓館因年久失修而計劃整修，水準公司股東並一致決議由己○○全權辦理，
    詎己○○竟意圖為自己不法之所有，於發包修繕水準賓館修繕工程時，將原價新
    臺幣（下同）七百九十九元之鏡子虛列為一千四百元（總計三十五個，詐得二萬
    一千零三十五元）；復將委請鐵工王金和施作其自行經營之新世界理容院之烤漆
    板工程而不屬於水準賓館修繕工程之工程款約五萬一千零六十三元（按水準賓館
    修繕款原為七萬二千九百零二元，新世界理容院為五萬三千八百九十元，合計十
    二萬六千七百九十二元，經折讓後工程款為十二萬元，上述金額係依比例算出，
    七二九０二：五三八九０＝一點三五：一＝六八九三七：五一０六三）合併於水
    準賓館修繕款；又將原約為三萬元之油漆費用（按油漆工人張慶忠工資為二萬六
    千餘元，油漆費用三千餘元）虛列為四萬三千元，而於民國（下同）八十九年十
    二月間在前開水準賓館二一七號房開股東會時向股東報銷，致丁○○、丙○○、
    乙○○及戊○○○等人，陷於錯誤，誤以為上開虛列項目金額亦為水準賓館實際
    支出之修繕費而交付工程款，己○○計詐得八萬五千零九十八元，因認被告涉犯
    刑法第三百三十九條第一項之詐欺取財罪云云。
二、按不能證明被告犯罪或其行為不罰者，應諭知無罪之判決，刑事訴訟法第三百零
    一條第一項定有明文。再按犯罪事實應依證據認定之，無證據不得推定其犯罪事
    實，刑事訴訟第一百五十四條，亦有規定。且事實之認定，應憑證據，如未能發
    現相當證據，或證據不足以證明，自不能以推測或擬制之方法，以為裁判基礎；
  而認定不利於被告之事實，須依積極證據，苟積極證據不足為不利於被告事實之
    認定時，即應為有利於被告之認定，更不必有何有利之證據，此有最高法院四十
    年度臺上字第八六號、三十年度上字第八一六號判例可資參照。
三、公訴意旨認被告己○○涉犯詐欺犯嫌，無非以被告坦承受股東委託負責修繕及以
    上開金額向股東請款之事實，且被告所購買水準賓館內之鏡子經告訴人丁○○前
    往購買地點大潤發訪價結果每個僅為七百九十九元，被告第一次所列請款金額為
    每個一千元，嗣又改列為每個一千四百元，即有包含裝設工人之工資在內，每個
    鏡子工資為六百元亦顯悖離常情，而證人張慶忠即油漆工人於警訊及偵查中亦證
    稱：伊所請領之工資僅為二萬六千餘元，所使用之虹牌油漆費用約為三千餘元等
    語，顯與被告所辯因另購油漆之成本致請領四萬三千元相去甚遠，至被告委請證
    人王金和施作烤漆板工程係包含水準賓館、新世界理容院二處，且僅支付十二萬
    元，事後確併向股東請款之事實，亦據證人王金和到庭證述屬實，復有估價單十
    一張及相片四張附卷可稽為其主要論據。
四、訊據被告堅決否認有何詐欺之犯行，辯稱：鏡子部分係因請工人裝設費用所以才
    列為一千四百元，至於請王金和施作二處之烤漆板，因王金和請款單將二處工程
    款列於同一收據上，且伊簽發乙紙支票付予王金和，始誤將修繕新世界理容院之
    費用併填入，而油漆部分因材料係另行購買未算入工資內，工資僅二萬六千元，
    並非詐欺等語。經查：公訴人所指被告前揭虛列帳目向股東報銷等事實，業據告
    訴人丁○○於警訊時、偵查中及原審審理時指訴綦祥，核與證人乙○○、戊○○○、丙○○分別於警訊時及原審審理時證述情節相符，並經證人張慶忠、王金和
    分別於警訊時、偵查中及原審審理時證實無訛，復有費用明細表、估價單、送貨
    單與防火寄貨單等在卷可稽。然查：
（一）刑法第三百三十九條第一項之詐欺取財罪，係以意圖為自己或第三人不法之所
      有，以詐術使人將本人或第三人之物交付為構成要件，所謂以詐術使人交付，
      必係被詐欺人因其詐術而陷於錯誤，始為相當，若其所用方法，不能認為詐術
      ，亦不致使人陷於錯誤，即不構成本罪（最高法院四十六年臺上字第二六０號
      判例參照）。且刑法之侵占罪，係以對於侵占自己為他人所持有之物，變更其
      持有意思，圖為自己或第三人不法所有為構成要件；如非自己所持有之物，而
      假藉名義向他人領取，即與施用詐術使人交付財物無異，則應屬詐術取財範疇
      （最高法院八十八年度臺上字第三三一九號判決參照）。
（二）被告當時係以股東（含被告）所交付之五十萬元，及向證人程戴秋蓮收取水準
      公司出租水準賓館之租金共八十萬元，以支付前開工程款等事實，業據被告供
      述在卷，核與證人程戴秋蓮於原審審理時所證述情節大致相符（見原審九十一
      年四月一日審判筆錄）；而被告所收取本應屬水準公司之一百三十萬元，於八
      十九年十二月向股東報銷前，即已全部花完，其列明細向股東報銷時，僅係應
      股東要求欲算清帳目，並非要求股東再交付金錢等事實，亦據被告供述明確，
      核與告訴人丁○○於原審審理時指訴情節相符（見原審九十一年四月二十六日
      審判筆錄），並經證人乙○○於原審審理時證述屬實（見原審九十一年四月一
      日審判筆錄），故被告於虛列帳目向股東報銷時，其所保管持有之水準公司之
      金錢已花用完畢等事實，洵堪認定。則被告顯係侵占水準公司之前開部分款項
      後，再虛列帳目報銷，而其虛列帳目報銷時，並未使前開各股東或其他任何人
      交付財物，則依照前揭說明，尚無刑法第三百三十九條第一項之詐欺取財罪可
      言。
（三）又被告收取前開租金而經股東同意之部分僅二十萬元，業經告訴人丁○○指述
      在卷（見原審九十一年四月二十六日審判筆錄），核與證人程戴秋蓮於原審審
      理時證述情節相符（見原審九十一年四月一日審判筆錄），連同前開股東交付
      之五十萬元共七十萬元部分之金錢，係被告為他人即水準公司持有保管，被告
      若係花用完畢後再虛列名目報銷，則該當刑法第三百三十六條第二項之業務侵
      占罪責；至其他六十萬元租金部分，被告未經其他股東同意而向證人程戴秋蓮
      收取，亦經告訴人丁○○指訴在卷（見原審九十一年四月二十六日審判筆錄）
      ，核與證人程戴秋蓮、乙○○於原審審理時證述情節相符（見原審九十一年四
      月一日審判筆錄），則被告就此部分錢財之收取亦係向證人程戴秋蓮施詐術而
      取得，即屬詐欺取財或背信之犯行。
（四）法院得否變更檢察官起訴所引應適用之法條，以判決所認定之事實與起訴事實
      是否同一而定，而起訴事實與判決事實是否同一，則需視其社會基本事實是否
      同一而定；按侵占與詐欺之社會基本事實不同（司法院八三、四、二一〔八三
      〕廳刑一字第０七五六八號函參照），本件公訴人既以詐欺罪起訴，而於起訴
      書中並未敘及被告侵占或背信之事實，且被告向證人程戴秋蓮詐欺取財之前開
      犯行部分，因與公訴人起訴之被害人不同，犯罪手法不同，故社會基本事實不
      同，自不得變更起訴法條而為判決，併此敘明。
（五）此外，復查無其他積極證據足資證明被告有何公訴人所指詐欺之犯行，不能證
      明被告犯罪，自應諭知被告無罪之判決。原審認被告犯罪行為尚屬不能證明，
      而為無罪判決之諭知，核無不當，檢察官上訴意旨仍執陳詞，指摘原判決不當
      ，為無理由，應予駁回。
五、至被告前開涉嫌向證人程戴秋蓮詐欺取財或侵占水準公司金錢或背信部分之犯行
    ，應由檢察官另行偵辦。
六、 據上論斷，應依刑事訴訟法第三百六十八條，判決如主文。
本案經檢察官甲○○到庭執行職務。
中        華        民        國  九 十 一  年     九     月　　十七　  日　　　　　 日
                          　　　  臺灣高等法院臺中分院刑事第九庭
                                        審判長法　官　陳　筱　珮
                                              法  官　趙　春　碧
                                              法官　吳  重  政
右正本證明與原本無異。
不得上訴。
                                              書記官  林  育  德
中        華        民        國  九 十 一  年     九     月　　十八　  日
                                                                        Ｋ
